【裁判字號】    99,易,1380
【裁判日期】    990813
【裁判案由】    偽造文書
【裁判全文】
臺灣板橋地方法院刑事判決              99年度易字第1380號
公  訴  人  臺灣板橋地方法院檢察署檢察官
被      告  丙○○
上列被告因偽造文書案件，經檢察官提起公訴（99年度偵緝字第
21號），經本院改行簡式審判程序判決如下：
    主  文
丙○○行使業務登載不實之文書，累犯，處有期徒刑月，如易
科罰金，以銀元佰元即新臺幣玖佰元折算壹日。
    事  實
一、丙○○前因偽造文書案件，經臺灣臺北地方法院於民國88年
    4 月27日以87年度訴字第1598號刑事判決判處有期徒刑3 月
    ，嗣經上訴，經臺灣高等法院於88年7 月8 日以88年度上訴
    字第1947號刑事判決撤銷原判決，判處有期徒刑3 月，復經
    上訴最高法院，經最高法院於88年10月21日以88年度臺上第
    5993號刑事判決駁回上訴確定，並於90年7 月24日易科罰金
    執行完畢。其前於91年間係址設臺北市大安區○○○路○ 段
    249 之1 號5 樓之峻網實業有限公司（下稱峻網公司）之負
    責人，係從事填報薪資表、各類所得扣繳暨免扣繳憑單業務
    之人，其明知甲○○並未於91年間在峻網公司任職，竟基於
    業務上文書登載不實之犯意，於95年4 月17日前之95年間某
    日，在不詳處所，委由不知情之會計人員，在其業務上所作
    成之員工各類所得扣繳暨免扣繳憑單上，虛偽補申報登載甲
    ○○向該公司領取91年度薪資給付總額新臺幣（下同）270,
    000 元之不實事項，並持向財政部臺北市國稅局申報各類所
    得扣繳暨免扣繳憑單，足生損害於稅捐稽徵機關對於稅捐稽
    徵之正確性及甲○○。
二、案經甲○○訴請臺灣板橋地方法院檢察署檢察官偵查起訴。
    理  由
一、本件被告丙○○所犯係死刑、無期徒刑、最輕本刑為三年以
    上有期徒刑以外之罪，其於準備程序中就被訴事實為有罪之
    陳述，經本院告知簡式審判程序之旨，並聽取公訴人、被告
    之意見後，經本院裁定進行簡式審判程序，合先敘明。
二、訊據被告丙○○對於上揭事實坦承不諱（見本院99年7 月26
    日審判筆錄第4 頁）。而告訴人甲○○於91年間並未任職於
    峻網公司等情，有告訴人甲○○95年9 月22日告訴狀1 件可
    按（見95年度他字第6663號卷第1-3 頁），此亦與告訴人甲
    ○○自90年7 月2 日起以峻網公司單位名義投保全民健康保
    險至90年10月29日轉出退保之情節（見行政院衛生署中央健
    康保險局99年6 月25日健保北字第0991014704號函所附投保
    資料附於本院卷內）相合。又被告丙○○應有製作告訴人甲
    ○○之扣繳憑單於95年4 月10日持向財政部臺北市國稅局申
    報峻網公司91年度各類所得扣繳暨免扣繳憑單一節，亦有財
    政部臺北市國稅局99年2 月26日財北國稅審三字第09902031
    42號函所附各類所得扣繳暨免扣繳憑單申報書、財政部臺北
    市國稅局091 年度綜合所得稅BAN 給付清單各1 件以及臺灣
    板橋地方法院檢察署檢察官99年4 月28日公務電話紀錄各1
    件可按（見99年度偵緝字第21號卷第47-50 頁、66-65 頁）
    ，且依上揭檢察官與財政部臺北市國稅局鄭秋麗之公務電話
    紀錄記載之峻網公司於95年4 月17日依法補申報該公司91年
    度之員工各類所得扣繳，當時申報所檢附之扣繳憑單已逾保
    存期限，但由該BAN 給付清單中，可知當時有檢附告訴人甲
    ○○之扣繳憑單申報等情而言，亦於上揭被告於本院審理時
    之自白相符。是被告上揭於本院審理時之自白應與事實相符
    ，而值採信。又稅捐機關並因該不實之扣繳憑單而向告訴人
    甲○○開單追繳91年度綜合所得稅等情，亦有財政部臺灣省
    北區國稅局91年度綜合所得稅繳款書等在卷可按，是被告上
    揭行使不實扣繳憑單之犯行，足生損害於稅捐稽徵機關對於
    稅捐稽徵之正確性及甲○○亦可認定。綜上所述，本件事證
    明確，應依法論科。另員工各類所得扣繳申報與綜合所得稅
    之申報各為獨立之申報義務，申報員工薪資後，申報綜合所
    得稅時可將之列為營業成本扣抵等情，有上揭臺灣板橋地方
    法院檢察署檢察官99年4 月28日公務電話紀錄可按；且峻網
    公司91年度營利事業所得稅係屬未申報案件，故由稅捐機關
    依所得稅法第83條規定按同業利潤標準核定所得額7,468,85
    2 元在案，若虛報呂君（應指告訴人甲○○）薪資270,000
    元屬實，剔除該筆呂君薪資後，尚無短漏所得額情事一節，
    亦有上揭財政部臺北市國稅局99年2 月26日財北國稅審三字
    第0990203142號函在卷可稽，是峻網公司並無因虛報告訴人
    甲○○薪資270, 000元而導致逃漏營利事業所得稅之結果發
    生，附此指明。
三、新舊法比較：
（一）查刑法部分條文業於94年1 月7 日修正，94年2 月2 日公
      布，95年7 月1 日施行，被告行為後法律已有變更，現行
      刑法第2 條第1 項規定：「行為後法律有變更者，適用行
      為時之法律，但行為後之法律有利於行為人者，適用最有
      利於行為人之法律」，上開規定乃與刑法第1 條罪刑法定
      主義契合，而貫徹法律禁止溯及既往原則，係規範行為後
      法律變更所生新舊法律比較適用之準據法，是刑法第2 條
      本身雖經修正，但該條既屬適用法律之準據法，本身尚無
      比較新舊法之問題，應一律適用裁判時之現行刑法第2 條
      第1 項之規定，為「從舊從輕」之比較，以決定適用之刑
      罰法律，先予敘明。且比較時應就罪刑有關之共犯、未遂
      犯、想像競合犯、牽連犯、連續犯、結合犯，以及累犯加
      重、自首減輕暨其他法定加減原因（如身分加減）與加減
      例等一切情形，綜其全部罪刑之結果而為比較，此有最高
      法院95年第8 次刑事庭會議決議可資參照。
（二）按修正後刑法施行法增訂第1 條之1 規定：中華民國94年
      1 月7 日刑法修正施行後，刑法分則編所定罰金之貨幣單
      位為新臺幣。94年1 月7 日刑法修正時，刑法分則編未修
      正之條文定有罰金者，自94年1 月7 日刑法修正施行後，
      就其所定數額提高為30倍。但72年6 月26日至94年1 月7
      日新增或修正之條文，就其所定數額提高為3 倍」；而刑
      法第33條第5 款則修正為：主刑之種類如下：5 、罰金：
      新臺幣1,000 元以上，以百元計算之。是修正後，刑法第
      216 條、第215 條之行使業務上登載不實文書罪之罰金刑
      最高額上限雖無變更，惟最低額下限則提高為新臺幣1,00
      0 元，比較修正前、後之刑法，自以行為時關於科處罰金
      刑之法律較有利被告。
（三）刑法第47條第1 項關於累犯之規定修正為受徒刑之執行完
      畢，或一部之執行而赦免後，5 年以內「故意」再犯有其
      徒刑以上之罪者，為累犯，若再犯之罪為「過失犯」，則
      無累犯規定之適用，然依修正前刑法第47條之規定，過失
      犯亦可構成累犯，此項變動影響行為人之刑罰法律效果，
      亦屬刑法第2 條第1項 之法律變更，應適用最有利於被告
      之法律，本件被告前受有期徒刑執行完畢，於5 年以內再
      故意犯本件有期徒刑以上之罪，不論依修正前之刑法第47
      條，或修正後之刑法第47條第1 項之規定，均構成累犯，
      對被告而言並無有利或不利之情形。
（四）關於易科罰金之折算標準部分，被告行為時之舊刑法第41
      條第1 項前段規定：犯最重本刑為5 年以下有期徒刑以下
      之刑之罪，而受6 個月以下有期徒刑或拘役之宣告，因身
      體、教育、職業、家庭之關係或其他正當事由，執行顯有
      困難者，得以1 元以上3 元以下折算一日，易科罰金，上
      開易科罰金折算標準，並依被告行為時之罰金罰鍰提高標
      準條例第2條 前段（現已刪除）規定，就其原定數額提高
      為100 倍折算1 日，則被告行為時之易科罰金折算標準，
      應以銀元100 元以上300 元以下折算1 日，經折算為新臺
      幣後，應以新臺幣300 元以上900 元以下折算1 日。惟被
      告行為後之新修正刑法第41條第1 項前段則規定：犯最重
      本刑為5 年以下有期徒刑以下之刑之罪，而受6 個月以下
      有期徒刑或拘役之宣告者，得以新臺幣1,000 元、2,000
      元或3,000 元折算1 日，易科罰金」，比較修正前後之易
      科罰金折算標準，以適用被告行為時之刑法規定，並同時
      引用被告行為時之修正前罰金罰鍰提高標準條例第2 條之
      規定，較有利於被告。
（五）綜合上述各條文修正前後之比較，揆諸修正後刑法第2 條
      第1 項規定之「從舊從輕」原則及前揭最高法院決議意旨
      ，修正後之規定並非較有利於被告，爰依刑法第2 條第1
      項前段規定，整體適用行為時即修正前之刑法相關規定，
      對被告較為有利。
（六）被告受有期徒刑之執行完畢，於5 年內之故意再犯有期徒
      刑以上之罪，無論依修正前刑法第47條或修正後第47條第
      1 項之規定均構成累犯，即無有利或不利之情形，於刑法
      修正施行後法院為裁判時，無庸為新、舊法之比較。但本
      件有其他應依刑法第2 條第1 項之規定為新、舊法之比較
      情形，綜其全部罪刑之結果而為比較後，應整體適用修正
      前之法律，是有關累犯之規定，亦應適用修正前之刑法第
      47條之規定（最高法院97年度第2 次刑事庭會議決議意旨
      參照）。
（七）被告行為後，經總統於95年6 月14日公布之增訂刑法施行
      法第1 條之1 規定中華民國刑法施行法第1 條之1 ：中華
      民國94年1 月7 日刑法修正施行後，刑法分則編所定罰金
      之貨幣單位為新臺幣。94年1 月7 日刑法修正時，刑法分
      則編未修正之條文定有罰金者，自94年1 月7 日刑法修正
      施行後，就其所定數額提高為30倍。但72年6 月26日至94
      年1 月7 日新增或修正之條文，就其所定數額提高為3 倍
      。並自95年7 月1 日起施行，此為刑法分則貨幣單位之變
      更，經換算結果，與罰金罰鍰提高標準條例第1 條前段就
      有關罰金刑提高之規定，數額並無不同。自無法律變更比
      較適用之問題，依一般法律原則，應適用裁判時法即刑法
      施行法第1條之1規定。
四、按營利事業填報扣繳憑單，乃附隨其業務而製作，不得謂非
    業務上所掌之文書。此種扣繳憑單內容如有不實，而足生損
    害於公眾或他人，即係犯業務上登載不實文書之罪名。是核
    被告所為犯刑法第216 條、第215 條之行使業務上登載不實
    文書罪。被告委由不知情之會計人員在其業務上所作成之員
    工各類所得扣繳暨免扣繳憑單上為上揭虛偽登載並持向稅捐
    機關行使，為間接正犯。又查被告有如事實欄一所述之前案
    刑事犯罪執行紀錄，有臺灣高等法院被告前案紀錄表1 份在
    卷可稽，其於上開有期徒刑執行完畢後5 年內，故意再犯本
    件有期徒刑以上之罪，應依修正前刑法第47條之規定，論以
    累犯，並加重其刑。爰審酌被告犯罪之動機、目的、手段、
    所造成稅捐機關核課稅捐時產生錯誤以及告訴人甲○○因而
    遭稅捐機關補繳稅捐之危害情形，惟被告犯罪後已坦承犯行
    而有悔悟態度等一切情狀，本院認為公訴人當庭求處有期徒
    刑6 月，並未充分考量被告犯罪之悔悟態度，故酌予量處如
    主文所示之刑，併諭知易科罰金之折算標準，以資懲儆。
五、按中華民國九十六年罪犯減刑條例施行前，經通緝而未於96
    年12月31日以前自動歸案接受偵查、審判或執行者，不得依
    本條例減刑。中華民國九十六年罪犯減刑條例第5 條定有明
    文。查本案被告所犯行使業務登載不實文書罪，雖其犯罪時
    間在96年4 月24日以前，並於中華民國九十六年罪犯減刑條
    例96年7 月16日施行前經臺灣板橋地方法院檢察署於95年12
    月22日發布通緝（此有該署95年12月22日乙○榮偵簡緝字第
    6689好通緝書在卷可按，見95年度偵字第26053 號卷第23頁
    ），惟被告係於98年12月10日始遭緝獲歸案（此有臺北市政
    府警察局南港分局98年12月10日通緝案件移送書可稽，見99
    年度偵緝字第21號卷第1 頁），依上開中華民國九十六年罪
    犯減刑條例第5 條之規定，被告所犯本案犯行即不得依該條
    例減刑，附此指明。
據上論斷，應依刑事訴訟法第273 條之1 第1 項、第284 條之1
、第299 條第1 項前段，刑法第2 條第1 項前段、刑法第216 條
、第215 條、修正前刑法第47條、第41條第1 項前段，廢止前罰
金罰鍰提高標準條例第2 條，現行法規所定貨幣單位折算新臺幣
條例第2 條，刑法施行法第1 條之1 第1 項、第2 項前段，判決
如主文。
本案經檢察官朱俊銘到庭執行職務。
中    華    民    國    99    年    8     月    13    日
                  刑事第十三庭  法  官  方鴻愷
以上正本證明與原本無異。
如不服本判決應於收受送達後10日向本院提出上訴書狀，並應敘
述具體理由；其未敘述上訴理由者，應於上訴期間屆滿後20日內
向本院補提理由書（均須按他造當事人之人數附繕本）「切勿逕
送上級法院」。
                                書記官    江怡萱
中    華    民    國    99    年    8     月    16    日
附錄本案論罪科刑法條：
中華民國刑法第216條
行使第210 條至第215 條之文書者，依偽造、變造文書或登載不
實事項或使登載不實事項之規定處斷。
中華民國刑法第215條
從事業務之人，明知為不實之事項，而登載於其業務上作成之文
書，足以生損害於公眾或他人者，處3 年以下有期徒刑、拘役或
5 百元以下罰金。

司法院資訊處製作；財團法人民間司法改革基金會備份。
